【裁判字號】    99,交聲,558
【裁判日期】    990422
【裁判案由】    違反道路交通管理處罰條例聲明異議
【裁判全文】
臺灣臺北地方法院交通事件裁定         99年度交聲字第558號
原處分機關  臺北市交通事件裁決所
異  議  人
即受處分人  甲○○
上列異議人即受處分人因違反道路交通管理處罰條例案件，對於
臺北市交通事件裁決所中華民國 99年4月12日所為之處分（原處
分案號：北市裁罰字第裁22-AEU440731號），聲明異議，本院裁
定如下：
    主  文
原處分關於罰鍰在新臺幣參萬元範圍內撤銷。
上開撤銷部分，甲○○不罰。
其餘異議駁回。
    理  由
一、原處分意旨略以：異議人即受處分人甲○○於民國95年5月3
    1日4時7分，駕駛車牌號碼2308-ES自用一般小客車，行經臺
    北市大安區○○○路與敦化南路口，經臺北市政府警察局大
    安分局敦化南路派出所執勤員警攔檢稽查，測得其吐氣酒精
    濃度為每公升0.73毫克，遂以異議人違反道路交通管理處罰
    條例第35條第1項第1款規定，開單舉發。嗣再原處分機關於
    99年4月12日，以北市裁罰字第裁 22-AEU440731號裁決書對
    異議人裁處罰金鍰新臺幣（下同）49,500元，並吊扣駕駛執
    照12個月，另依同條例第24條第1項第2款規定，施以道路交
    通安全講習。
二、本件聲明異議意旨略以：異議人於上開時、地酒後騎車，業
    經臺灣臺北地方法院檢察署檢察官為緩起訴處分確定，命異
    議人向國庫支付30,000元，異議人業已履行完畢。原處分機
    關復就同一事實裁處罰鍰49,500元，已違背行政罰法第26條
    一事不二罰之規定，原處分顯有違誤，為此聲明異議，請求
    撤銷原處分等語。
三、按汽車駕駛人飲用酒類或其他類似物後其吐氣所含酒精濃度
    超過每公升0.25毫克或血液中酒精濃度超過百分之0.05以上
    者，不得駕車；汽車駕駛人，駕駛汽車經測試檢定有酒精濃
    度超過規定標準者，處15,000元以上60,000元以下罰鍰，並
    當場移置保管該汽車及吊扣其駕駛執照 1年；汽車駕駛人有
    第 35條第1項規定之情形者，應接受道路交通安全講習。道
    路交通安全規則第114條第2款、道路交通管理處罰條例第35
    條第1項第1款、第24條第1項第2款分別定有明文。
四、經查：
（一）異議人於95年5月31日4時7分，駕駛車牌號碼2308-ES自用
      一般小客車，行經臺北市大安區○○○路與敦化南路口，
      遭警查獲並當場舉發等情，為異議人所不爭執，並有臺北
      市政府警察局95年5月31日北市警交字第AEU440731號舉發
      違反道路交通管理事件通知單 1紙在卷可稽，堪信為真實
      。
（二）按一行為同時觸犯刑事法律及違反行政法上義務規定者，
      依刑事法律處罰之。但其行為應處以其他種類行政罰或得
      沒入之物而未經法院宣告沒收者，亦得裁處之；前項行為
      如經不起訴處分或為無罪、免訴、不受理、不付審理之裁
      判確定者，得依違反行政法上義務規定裁處之，行政罰法
      第26條定有明文。從而，一行為同時觸犯刑事法律及違反
      行政法上義務規定時，由於刑罰與行政罰同屬對不法行為
      之制裁，而刑罰之懲罰作用較強，故依刑事法律處罰，即
      足資警惕時，實無一事二罰再處行政罰之必要。且刑事法
      律處罰，由法院依法定程序為之，較符合正當法律秩序，
      應予優先適用，但罰鍰以外之沒入或其他種類行政罰，因
      兼具維護公共秩序之作用，為達行政目的，行政機關仍得
      併予裁處。另依道路交通管理處罰條例第 35條第8項規定
      ：「前項汽車駕駛人，經裁判確定處以罰金低於本條例第
      92 條第3項所定最低罰鍰基準規定者，應依本條例裁決繳
      納不足最低罰鍰之部分。」及違反道路交通管理事件統一
      裁罰基準及處理細則第2 條所定「違反道路交通管理事件
      統一裁罰基準表」，即「汽車駕駛人駕駛汽車（小型車）
      ，飲酒後其吐氣所含酒精成份超過每公升0.55毫克以上，
      應處最低罰鍰49,500元；同時違反刑事法律者，經裁判確
      定處以罰金低於本條例第92條第4 項（註：道路交通管理
      處罰條例第35條第8項係明文「第92條第3項」）所定最低
      罰鍰基準規定者，應依本條例裁決繳納不足最低罰鍰之部
      分」等相關規定，倘駕駛人所支付之緩起訴處分金，未達
      道路交通管理處罰條例第92條第3 項所定最低罰鍰基準規
      定者，仍須補繳不足最低罰鍰之部分，始為適法。酒後開
      車經檢察官為緩起訴處分，並命被告向國庫支付者，被告
      係履行檢察官為緩起訴處分命令，此等命令名義上雖非刑
      罰，但仍是一種特殊之處遇措施，造成被告之財產減少，
      性質上亦屬干預人民自由之處分，與刑事制裁無異，實質
      上為刑事處罰，監理機關不得再為行政裁罰，惟若駕駛人
      所支付之緩起訴處分金，未達前開道路交通管理處罰條例
      第92條第3項所定最低罰鍰基準規定者，依該條例第35 條
      第8 項之規定，仍須補繳不足最低罰鍰之部分（臺灣高等
      法院暨所屬法院97年法律座談會提案研討結果參照）。
（三）原處分機關雖以交通部曾於95年7月17日以交路字第09500
      06986 號函示：緩起訴乃附帶條件的不起訴處分，亦即是
      不起訴的一種，依行政罰法第26條第2 項規定，得依違反
      行政法上義務規定裁處之等語，認本件尚無行政罰法「一
      事不二罰」之適用。惟按法官依據法律獨立審判，憲法第
      80條載有明文，各機關依其職掌就有關法規為釋示之行政
      命令，法官於審判案件時，固可予以引用，但仍得依據法
      律，表示適當之不同見解，並不受其拘束；司法行政機關
      所發司法行政上之命令，如涉及審判上之法律見解，僅供
      法官參考，法官於審判案件時，亦不受其拘束（司法院大
      法官釋字第216 號解釋意旨參照）。查交通部上開函文，
      僅得供本院參考，揆諸前開說明，本院於審判案件時，並
      不受其拘束。再者，行政罰法第26條第2 項乃例外得裁處
      行政罰之補充規定，參諸該條文係將「不起訴處分」、「
      無罪」、「免訴」、「不受理」、「不付審理」等不能證
      明刑事被告犯罪或未曾使其實際接受刑罰之情形逐一臚列
      ，顯然與該條第1 項所指發生處罰競合之前提要件不同，
      故明定有該條第2 項所列情形者，仍應依違反行政法上義
      務規定裁處。是以行政罰法第26條第2 項既未將緩起訴處
      分列舉其中，本於「例外規定從嚴解釋」之法理，亦不應
      將條文中「不起訴處分」之範圍，擴及於性質並非完全相
      同之「緩起訴處分」。且異議人前經檢察官命向國庫支付
      30,000元，業如前述。該項金額之給付，雖非刑法所定刑
      罰種類，惟已對異議人產生相當制約及影響財產上權利，
      實質上已與受刑事處罰無異。從而，原處分機關認緩起訴
      處分為不起訴處分之一種，仍應依行政罰法第26條第2 項
      規定辦理云云，應有未當。
（四）查異議人同一酒後駕車之違規行為，因同時觸犯刑法第18
      5條之3之公共危險罪，業經臺灣臺北地方法院檢察署檢察
      官於95年7月31日以95年度偵字第14907號為緩起訴處分，
      緩起訴期間為1年，並命異議人應向國庫支付 30,000元。
      而異議人已履行完畢，且該緩起訴業於96年9月7日期滿未
      經撤銷等情，有臺灣高等法院被告前案紀錄表、臺灣臺北
      地方法院檢察署檢察官緩起訴處分書、本院公務電話紀錄
      各1 紙附卷可憑，應可認定。是異議人既因同一酒後駕車
      行為，經檢察官為緩起訴處分確定，並依檢察官命令向國
      庫支付一定金額，揆諸前開說明，原處分機關除異議人之
      行為應處以其他種類行政罰即吊扣駕駛執照 1年及施以道
      路安全講習部分外，不得再為行政裁罰。
（五）綜上，本件異議人雖有於上開時、地酒後開車之情事，惟
      異議人該違規行為，係屬同時觸犯刑事法律及違反行政法
      上義務規定，異議人既經檢察官為緩起訴處分確定，並向
      國庫支付一定金額，而其繳納之30,000元尚未逾道路交通
      管理處罰條例第92條第3 項所訂最低罰鍰基準規定，揆諸
      前揭規定與說明，異議人就原處分裁處罰鍰部分聲明異議
      ，在30,000元範圍內，非無理由，原處分此部分應予撤銷
      ，並就此撤銷部分，諭知異議人不罰，其餘部分則為無理
      由，爰予駁回。至原處分關於吊扣駕駛執照1 年及施以道
      路交通安全講習部分，則係預防將來再犯危險之管制罰，
      而有別於前揭針對已發生違規事實科處罰鍰之行政秩序罰
      ，屬行政罰法第26條第1 項但書所稱之「其他種類行政罰
      」，原處分機關仍得依法予以裁處，是異議人此部分之異
      議，亦無理由，應予駁回。
據上論斷，依道路交通管理處罰條例第 87條第2項、道路交通案
件處理辦法第20條前段、第19條，裁定如主文。
中    華    民    國    99    年    4     月    22    日
                  交通法庭    法  官  詹慶堂
以上正本證明與原本無異。
如不服本裁定，應於裁定送達後5日內向本院提出抗告狀。
                              書記官  蔡易霖
中    華    民    國    99    年    4     月    22    日

司法院資訊處製作；財團法人民間司法改革基金會備份。
